臺灣高等法院高雄分院刑事判決　　　　　　　　　　九十年度上訴字第一二六二號
　　上　訴　人　台灣屏東地方法院檢察署檢察官
　　被　　　告　甲○○
　　選任辯護人　戴國石　律師
　　　　　　　　蔡吉記
　　　　　　　　陳清朗
右上訴人因被告偽造文書等案件，不服台灣屏東地方法院九十年度訴字第三四九號中
華民國九十年七月十七日第一審判決（起訴案號：台灣屏東地方法院檢察署八十九年
度偵字第五三七一號），提起上訴，本院判決如左：
    主  文
上訴駁回。
    理  由
一、公訴意旨略以：被告甲○○係屏東市○○里○○○路七號一樓睿維電話行之負責
    人，從事經營行動電話等通訊器材事業，並於八十八年五月十四日就其所經營之
    通訊器材事業，與中國信託商業銀行股份有限公司（下稱中國信託公司），簽訂
    信用卡業務之特約商店契約，約定消費者持經中國信託公司或與該公司有合作關
    係之國內及國際信用卡組織所指定設計而製作之信用卡，至睿維電話行購物消費
    時，均可以刷卡簽帳方式付費，惟為防止不肖消費者持偽卡刷卡消費之情形，被
    告甲○○本人或其所經營之睿維電話行職員於販賣通訊器材予消費者時，除應負
    責詳盡審核該消費者所持信用卡之真實性、有效性，並核對持卡者之身分與申請
    卡者本人是否相符，如發現有任何疑異之簽帳交易時，應立即與乙方聯絡外，並
    同時令消費者在一式兩份之簽帳單者簽名，一份由消費者收執，另一份由睿維電
    話行收執，且為確保該消費者之人別身分正確性起見，睿維電話行方面於令消費
    者於該簽帳單上簽名時，除應同時核對消費者所出示之身分證正本，及應在簽帳
    單空白處簽寫消費者之身分證號碼，惟甲○○竟基於共同意圖為自己不法所有及
    偽造文書之概括犯意，夥同數名姓名不詳之成年人，連續先於民國八十八年十二
    月二十八日下午二時十七分起，至同日下午七時五時二十五許，由二至三名姓名
    不詳之人，持偽造之陳佩琪、滕美珠、陳靜慧、黃冠閔、林美妏、陳淑蘭、俞麗
    萍、劉萬貴、朱永華、楊晃敏、王臺金、張俊堯、柯佩幸、盧慧玉、洪秀雯、陳
    嘉仁、林美秀、吳美惠、劉常忠、陳明泰、廖德行、陳長春、劉達榮、方敏、項
    奎鳴、邱耀鋒、徐珮玲、黃炎山、林明麗、吳淑英、尹惠娟、吳昭樺、李榮發等
    人之信用卡，前往被告甲○○所經營之睿維電話行處，以刷卡購物方式，大量購
    買各類型之行動電話空機，然不知情之職員王婉珊因覺得事有蹊蹺，乃電話連絡
    甲○○應如何處理，而被告甲○○即指示只要該等姓名不詳之人所出示信用卡能
    通過中國信託公司之信用卡授權碼，即讓他們購買等語，使王婉珊、黃雪蓉等職
    員同意該等姓名不詳之人，得以刷卡方式購機，並在該簽帳單上偽簽李文正、張
    文益、吳建生、陳振宏、白振華、吳立全、陳文寶、吳昭嬅、袁世雄、馮定國、
    林榮志等人之姓名，但未加簽前揭被偽簽名者之身分證號碼，惟中國信託公司總
    公司之承辦員謝素珠於同年月二十九日中午許，因發現前述大量刷卡有異狀後，
    乃除先暫停撥款外，並請其高雄分公司職員伍鳳嬌前往該睿維電話行處了解狀況
    ，及於同日下午四時許，請睿維電話行職員將二十八日之客戶簽帳單送一份至中
    國信託公司處，並通知該有問題之帳款均暫時不能撥款，惟被告甲○○仍不知警
    覺，仍於同年月二十九日下午六時五十三分起，至同日下午八時四十三分許止，
    及同年月三十日下午八時四十六分許起，至同日下午九時五十六分許止，以前述
    方式，讓該等姓名不詳之人大量刷卡購機，並在簽帳單上偽簽郭建章、林中榮、
    吳志忠、陳志文、黃文星、鄭勉盛、陳筱芸、林俊德、林新智、董豪壬、王富民
    、林清山、吳清吉、方正龍、江彥正、陳文益、魏章奇、鐘成光、黃明宏、王文
    忠、李興田、洪國鴻、陳志龍、尤天吉等人之姓名，故該睿維電話行以偽卡在中
    國信託公司所提供之刷卡機上刷卡次數為交易成功取得授權之筆數高達九十四次
    ，未取得授權筆數高達二百四十六筆，刷卡成功金額高達新台幣一百四十三萬七
    千元，嗣經中國信託公司於同年月三十日確定前述大量持卡購機行為，均為持偽
    卡盜刷情形，並通知睿維電話行人員不可再准予持卡購物後，被告甲○○並因此
    終止其前揭犯行後，始知上情，足生損害於陳佩琪等三十三人，認被告甲○○涉
    犯刑法第二百十六條、第二百十條行使偽造私文書及刑法第三百三十九條第一項
    之詐欺取財罪嫌。
二、公訴人認被告甲○○涉犯刑法之行使偽造文書及詐欺取財等罪，係以前揭事實業
    據告訴人中國信託公司訴訟代理人指訴綦詳，核與證人滕美珠、黃冠閔、朱永華
    、楊晃敏、陳嘉仁、劉常忠、陳明泰、廖德行、陳長春、劉達榮、方敏、項奎鳴
    、邱耀鋒、黃炎山、吳昭樺、李榮發、謝素珠、伍鳳嬌、黃雪蓉證述情節相符，
    復有睿維電話行與告訴人簽立之特約商店契約資料、遭偽卡盜刷之交易明細表、
    緊急通知函、睿維電話行歷史請款金額書面表及統一發票等資料各一份可稽；及
    被告甲○○未要求購買者出示身分證，不僅有違與告訴人間契約約定內容，且與
    「一般通訊業者經營時應具備之專業態度之常情有違」；「我國郵政業務向來風
    評甚佳，甚少有信函寄出而收信人未收到之情形」，被告甲○○又同時為九家通
    訊器材行負責人，其辯稱未收到告訴人中國信託公司所寄發，內容為要求被告甲
    ○○等特約商店業者於消費者購買行動電話空機時，應將購買者身分證號碼抄錄
    於簽單空白處之「緊急通知」函等語，顯與事實不符；被告甲○○所開設通訊器
    材行之一「睿維電話行」於短時間內遭人重覆大量刷卡購買空機，其中甚多是以
    同一人名義購買四、五支行動電話，依常情應儘速與告訴人中國信託公司聯絡，
    以確定持卡者與購機者是否為同一人，是否有持偽卡盜刷之情形，顯係「故意忽
    略一位專業企業經營者應具備之顯而易知之常識」；且被告甲○○在告訴人中國
    信託公司職員於八十八年十二月二十九日已表示有問題之帳款暫不能撥款後，仍
    縱容其職員遭該等姓名不詳之人盜刷，直至同年月三十日告訴人通知該等帳款均
    為偽卡盜刷，不能再被刷卡時始終止，實違常情；被告甲○○於事後未保存案發
    之日該店錄影帶以供追查等情，為其論據。訊據被告甲○○堅詞否認有公訴意旨
    所述犯罪事實，辯稱：其於屏東縣經營九家連鎖通訊器材行，案發之日伊並不在
    該發生異常交易之「睿維電話行」內，惟店長王婉珊曾因有人表示欲大量刷卡購
    買手機充年終品乙事，以電話向伊請示，伊除表示若授權碼可通過即准予刷卡
    外，並無任何偽造文書或詐欺犯行等語。
三、按犯罪事實應依證據認定之，無證據不得推定其犯罪事實，刑事訴訟法第一百五
    十四條，定有明文。不能證明被告犯罪或其行為不罰者，應諭知無罪之判決，同
    法第三百零一條第一項，復已明定。次按，告訴人之告訴，係以使被告受刑事訴
    追為目的，是其陳述是否與事實相符，仍應調查其他證據以資審認；認定不利於
    被告之事實，須依積極證據，苟積極證據不足為不利被告之認定時，即應為有利
    於被告之認定，更不必有何有利之證據，最高法院五十二年臺上字第一三００號
    、三十年上字第八一六號，著有判例。又刑事訴訟法上所謂認定犯罪事實之證據
    ，係指足以認定被告確有犯罪行為之積極證據而言，如未能發現相當證據或證據
    不足以證明，自不能以推測或擬制之方法，以為裁判基礎，此觀最高法院二十九
    年上字第三一○五號、四十年台上字第八六號判例意旨自明。
四、惟查：
  (一)被告甲○○經營睿維等九家電話行，自任負責人，為其自承在卷，其與中國信託
    公司，簽訂信用卡業務之特約商店契約，約定消費者持經中國信託公司或與該公
    司有合作關係之國內及國際信用卡組織所指定設計而製作之信用卡，至睿維電話
    行購物消費時，均可以刷卡簽帳方式付費等情，有合約書可證（見偵查卷第九、
    十頁）。惟此僅屬民事上之契約，並非犯罪之確切事證。公訴意旨固以被告甲○
    ○於前開期日接受消費者刷卡時，未依與告訴人所訂之契約約定，確實核對渠等
    身分證一節，認為被告涉有前揭行使偽造私文書等嫌。然依卷附告訴人中國信託
    公司與被告開設睿維電話行之「特約商店合約書」（見偵查卷第九頁以下），經
    核閱全文，並未見有此約定，告訴代理人迭於偵審程序中以書狀或口頭自承該公
    司僅曾以信函通知，雙方契約並無此約定（見偵查卷第一五七、三００、三一０
    、三一六頁、原審卷第二八、五八頁），是公訴意旨所稱雙方契約曾有此約定，
    自嫌無稽。又不論被告甲○○是否確曾收獲告訴人所謂「緊急通知」函，縱依該
    函文意觀之（見偵查卷第三０四頁），原僅記載：「：：：從即日起通訊業購買
    大哥大空機交易，請貴商戶『協助』核對購買者身份證，並抄錄身分證號碼於簽
    單空白處：：：」等語，該函文意旨僅屬告訴人中國信託公司請求各業者「協助
    」注意之性質，並未強制或要求被告等業者務必踐行此一程序，遑論縱有強制之
    意，其於立約後片面發函要求，原不得認為經雙方合意而可拘束契約相對人，是
    其文意如此，告訴代理人復自承該函係以平信投遞（見偵查卷第三００頁），收
    件人若未細讀，殊難確知而實踐履行，告訴人尚且如此輕忽，何能期待被告即契
    約相對人須奉為圭臬。再者，被告為求慎重，確曾要求其員工「一定要核對身分
    證以確定是否為本人及看信用卡授權碼有無問題才賣他們」等情，業據證人即前
    開被告開設之「睿維電話行」店長王婉珊在檢察官偵查中到庭證述綦詳（見偵查
    卷第一五一頁），公訴意旨固以遭盜刷者之身分證均未遺失，否定證人王婉珊證
    言之真實性，但公訴人既認定該持卡人所持係經偽造之信用卡，則以該等人為遂
    行其犯罪，縱精密如信用卡等，需經機器判讀之文書尚能偽造，又何惜偽造只需
    瞞過肉眼，技術層次較低之身分證，是其論據，顯有未洽。另被告固於原審法院
    訊問時自稱案發當日證人王婉珊以電話向其請示時，其曾表示只要授權碼通過即
    准與交易等語，然依當時情形觀之，被告先前既已要求其員工核對身分證及授權
    碼，今面對證人王婉珊就具體個案感覺有異而進一步請示，乃為上開表示，其真
    意顯在強調其主觀上對授權碼重要性之認知，尤難遽認為所言與王婉珊之證言相
    違。況今縱如公訴意旨所言，被告果未要求員工核對身分證云云，不過屬有無違
    背契約義務問題，與偽造文書及詐欺罪之構成要件尚非無間，自不能為不利於被
    告之認定。
  (二)次查，公訴人固以我國郵政業務效率及被告連鎖店之多，不可能九家門市均未收
    得告訴人前開「緊急通知」函，及證人即被告員工黃雪蓉於偵查中對於該緊急通
    知規定之內容表示知情，認為被告確已收受前開函件。然該函件之性質及告訴人
    寄發該函件之方式與該函內容用語，不能遽以拘束被告，已如前述。證人黃雪蓉
    固曾於偵查中到庭證述，惟依卷附訊問筆錄，證人黃雪蓉除就公訴人提示卷附告
  訴人中國信託公司提出之緊急通知函，經詢以：「妳們公司當時是否知道前揭規
    定」時，曾答稱「知道」外，並未曾表示「曾收得該信函」（見偵查卷第三頁）
    。質言之，證人黃雪蓉表示對於提示函件內容記載之規定知悉，充其量僅與前開
    證人王婉珊證稱被告曾對渠等之要求等情相符，原非當然可認為渠等係因收得該
    函件而知悉該規定，遑論縱被告等確曾收得該函件，仍非即當然構成公訴意旨所
    指訴之罪名。
  (三)又公訴意旨另以被告面對偽卡持卡人大量購買手機，應儘速與告訴人聯絡，以確
    定持卡者與購機是否為同一人，是否有持偽卡盜刷之情形云云。然查，本件盜刷
    事件雖持續三日（八十八年十二月二十八日、二十九日、三十日），前開異常交
    易情形，被告之員工王婉珊亦因感覺有異，旋即請示被告，惟該等持卡人以年終
    贈為由購機，正合乎公司機關年終犒賞員工之常情，豈能苛求被告為反乎此情
    之懷疑，而告訴人中國信託公司員工並於異常現象之第一日（八十八年十二月二
    十八日）即已因核對報表而發覺，並即自行派員前往瞭解（偵查中，或稱第二日
    ，即同年月二十九日，或稱第三日，即同年月三十日始前往，見偵查卷第三００
    頁筆錄、第三一五頁書狀），業據告訴代理人於原審法院訊問時陳述在卷（見原
    審卷第二九頁），則被告既明知告訴人於當日即已知悉，原已無再「儘速」與告
    訴人聯絡之可能與必要。其次，縱如公訴意旨所言，於八十九年十二月二十九日
    即已經告訴人公司職員伍鳳嬌到店了解，並表示有問題之帳款暫不能撥款（告訴
    代理人於原審法院訊問時則表示於第一日即同年月二十八日即已前往，詳原審卷
    第二八、二九頁訊問筆錄），而被告竟仍繼續縱容其職員讓該等人盜刷至第三日
    即同年月三十日，告訴人中國信託公司通知其確定該等卡片為偽卡，不能再受理
    時為止云云。然查，被告等於異常現象發生首日，即八十八年十二月二十八日已
    應告訴人中國信託公司要求，將該等簽單傳真予告訴人查證乙節，業據告訴代理
    人於原審法院訊問時（詳原審卷第二八、二九頁訊問筆錄）及證人王婉珊於偵查
    中陳述在卷（見偵查卷第一五一頁），縱告訴代理人前於偵查中曾有不同陳述，
    其至遲亦於第二日即同年月二十九日取得該傳真資料，並通知被告甲○○之店員
    該有問題之帳款暫不能撥款等語，是今苟被告果與該等持用偽卡之人有通謀共同
    詐偽情事，其目的必在詐取告訴人所撥款項，則渠等既於第一日或第二日即知告
    訴人中國信託公司，中國信託公司不僅已開始調查，且已表明拒絕撥款等情，自
    無再挺而走險之必要，尤為顯明。今被告固於告訴人中國信託公司通知其對於該
    等消費暫不能撥款後，仍未停止供消費者刷卡。惟反觀告訴人於偵查中即以書狀
    自承：「：：：：（告訴人）發現被告店內交易異常，並派經辦伍鳳嬌前往察看
    及索取簽帳單影本，『雖當場未告知被告店內人員得否接受刷卡，然並非認定被
    告店內之交易無異常或放任被告續為惡刷』，而係於當時尚未取得簽帳單影本檢
    視且未及與真正持卡人確認交易之真正，『為求慎重』，故先由經辦實地察看：
    ：：：」（見偵查卷第三一五頁書狀）。申言之，同為以服務客戶營利者，告訴
    人中國信託公司並為最有能力探求持卡人是否遭盜刷之人，其自身於尚未確定真
    相時，尚且「為求慎重」，不敢冒然決定是否停止刷卡，而僅以「暫不能撥款」
    處理之，則又何能苛責被告於其調查期間，真相尚且混沌不明之情形下，即斷然
    拒絕服務顧客，猶率以為指摘被告涉犯詐偽犯行之依據。況告訴人中國信託公司
    既於八十八年十二月三十日即已知悉有前揭持偽卡犯罪之人存在，卻於八十九年
    九月二十日始向臺灣屏東地方法院檢察署提出告訴，有卷附告訴狀收文章為憑，
    則被告既非告訴人專責委託管理錄影帶之人，依一般商店作業之能力，猶難期待
    被告將案發時錄影帶保存近九個月，是若據此即認其涉有詐偽情事，豈非寬以律
    已，而嚴以待人，自非可取。
五、再者，依雙方所訂之約第二條第二項所載，被告不得利用兩張以上之帳單，完成
    同一筆簽帳交易（俗稱拆帳單見偵查卷第九頁），告訴代理人於本院調查時指稱
    依電腦流水帳單所示，有於極短暫之時間內，由同一人連續多次試刷不成之情形
    ，指摘被告知情作偽，然商場上，既設有刷卡代付現之制度，一次不成，多次刷
    卡，豈有違常情；另信用卡，無不設有多重防偽措施，其精密度尤甚於貨幣鈔券
    ，以此多次供行家所設計之刷卡機辨識，豈不有益於告訴人，正足證明其相對人
    即與簽約之被告樂於與之為契約所約定之行為，豈能以此推定被告有被訴之行使
    偽造私文書等犯行。
六、末查，證人滕美珠、黃冠閔、朱永華、楊晃敏、陳嘉仁、劉常忠、陳明泰、廖德
    行、陳長春、劉達榮、方敏、項奎鳴、邱耀鋒、黃炎山、吳昭樺、李榮發、謝素
    珠、伍鳳嬌、黃雪蓉等多人，固於偵查中證述，或提出聲明書，表明其信用卡被
    冒用，且各該證人之信用卡確遭歹徒持以到被告所經營之商店刷卡消費，但並不
    足以證明被告與各該歹徒通謀，藉此向告訴人詐欺取財。此外，既查無其他積極
    確切事證足資證明被告確有公訴意旨指訴犯行，而被告與告訴人中國信託公司間
    復無怨隙，亦據告訴代理人於原審法院訊問時所自陳在卷，應無刻意加損害而另
    犯他罪之理，揆諸前引法條及判例意旨，自難僅因告訴人片面之指訴，遽律以被
    告偽造文書及詐欺取財之刑責。
七、原審為被告無罪之諭知，經核尚無不合，檢察官上訴意旨，仍執陳詞，指摘原判
    決不當，求為有罪之判決，仍未提出積極確切之事證，本件上訴並無可取，為無
    理由，應予駁回。
據上論斷，應依刑事訴訟法第三百六十八條，判決如主文。
本案經檢察官張金塗到庭執行職務
中        華        民        國    九十一  年      四    月    十七    日
                              臺灣高等法院高雄分院刑事第四庭
                                  審判長法官  蕭權閔
                                        法官  陳吉雄
                                        法官  陳啟造
右正本證明與原本無異。
檢察官如不服本判決應於收受本判決後十日內向本院提出上訴書狀，其未述上訴理
由者，並得於提起上訴後十日內向本院補提理由書狀（均須按他造當事人之人數附繕
本)「切勿逕送上級法院」。
                                      書記官  白蘭
中        華        民        國    九十一  年      四    月    十九    日
                                                                    Ａ
